【裁判字號】    90,易,3094
【裁判日期】    900928
【裁判案由】    偽造文書
【裁判全文】
臺灣高雄地方法院刑事判決                          九十年度易字第三九四號
    公  訴  人  臺灣高雄地方法院檢察署檢察官
    被      告  甲○○
    選任辯護人  申憲章
右列被告因偽造文書案件，經檢察官提起公訴（九十年度偵字第三七○六號、第六七
四一號），本院判決如左：
    主  文
甲○○行使偽造私文書，足以生損害於公眾及他人，處有期徒刑參月，如易科罰金以
參佰元折算壹日；附表一編號七所示偽造之「楊鄉村」署名壹枚、指印壹枚，均沒收
。又連續偽造署押，足以生損害於公眾及他人，處有期徒刑肆月；附表一編號一至六
所示偽造之「楊鄉村」署名共計伍枚、指印共計拾柒枚，均沒收。應執行有期徒刑陸
月，如易科罰金以參佰元折算壹日，附表一所示偽造之「楊鄉村」署名共計陸枚、指
印共計拾捌枚，均沒收。
    事  實
一、緣甲○○於民國八十九年十二月十八日下午一時三十分許，在高雄縣燕巢鄉○○
    村○○路五十四號，因涉嫌詐欺案件，為法務部調查局高雄縣調查站逮捕。詎料
    ，甲○○為脫免刑責，竟冒用其兄「楊鄉村」之名義應訊，並基於偽造署押之概
    括犯意，先於如附表二所示之時間、地點，接續於法務部調查局高雄縣調查站逮
    捕通知書、八十九年十二月十八日調查筆錄、臺灣高雄地方法院檢察署八十九年
    十二月十九日訊問筆錄、臺灣高雄地方法院八十九年十二月十九日訊問筆錄、臺
    灣高雄地方法院八十九年度聲羈字第六五七號押票、押票回證上偽造「楊鄉村」
    之署名及偽按「楊鄉村」之指印（各次偽造之署押及指印詳如附表二所示），足
    以生損害於楊鄉村及警察機關、偵審機關就被告人別正確性之認定。經臺灣高雄
    高雄地方法院裁定羈押後，甲○○復承接前開偽造署押之概括犯意，於八十九年
    十二月二十六日，在臺灣高雄看守所內，利用不知情之成年監獄室友，以「楊鄉
    村」之名義代為撰寫抗告狀及簽署「楊鄉村」之署名一枚於抗告狀內，復由甲○
    ○自行按倷「楊鄉村」之指印一枚於前開抗告狀後，向臺灣高等法院高雄分院提
    出抗告，足以生損害於楊鄉村及臺灣高等法院高雄分院就被告人別正確性之認定
    。後於九十年二月二日，甲○○另基於行使偽造私文書之故意，在臺灣高雄看守
    所內，在臺灣高等法院高雄分院九十年度抗字第二號裁定送達回證上偽造「楊鄉
    村」之署名一枚及指印一枚，表示其已收受裁定之意思而偽造私文書，進而交還
    予臺灣高等法院高雄分院而行使之，足以生損害於楊鄉村及臺灣高等法院高雄分
    院就被告人別正確性之認定。
二、案經法務部調查局高雄調查站報請及臺灣高等法院高雄分院函請臺灣高雄地方法
    院檢察署檢察官偵查起訴。
    理  由
一、訊據被告甲○○固坦承於附表二所示之時、地，在法務部調查局高雄縣調查站逮
    捕通知書、八十九年十二月十八日調查筆錄、臺灣高雄地方法院檢察署八十九年
    十二月十九日訊問筆錄、臺灣高雄地方法院八十九年十二月十九日訊問筆錄、臺
    灣高雄地方法院八十九年度聲羈字第六五七號押票、押票回證上偽造「楊鄉村」
    之署名及偽按「楊鄉村」之指印，及於八十九年十二月二十六日，在臺灣高雄看
    守所內，委託室友以「楊鄉村」之名義代為撰寫抗告狀及簽署「楊鄉村」之署名
    一枚於抗告狀內，並由其自行按倷「楊鄉村」之指印一枚於前開抗告狀後，向臺
    灣高等法院高雄分院提出抗告，及於九十年二月二日，在臺灣高雄看守所內，在
    臺灣高等法院高雄分院九十年度抗字第二號裁定送達回證上偽造「楊鄉村」之署
    名一枚及指印一枚之事實，惟矢口否認有何行使偽造私文書之犯行，辯稱：伊當
    初被調查局查獲時，伊有向調查員說伊是甲○○，但是調查員不相信，因為伊身
    上有楊鄉村的健保卡，調查員就硬說伊是楊鄉村，伊只好用楊鄉村的名義應訊及
    簽名，並沒有偽造的故意云云。
二、經查，被告於附表二所示之時、地，在法務部調查局高雄縣調查站逮捕通知書、
    八十九年十二月十八日調查筆錄、臺灣高雄地方法院檢察署八十九年十二月十九
    日訊問筆錄、臺灣高雄地方法院八十九年十二月十九日訊問筆錄、臺灣高雄地方
    法院八十九年度聲羈字第六五七號押票、押票回證上偽造「楊鄉村」之署名及偽
    按「楊鄉村」之指印，及於八十九年十二月二十六日，在臺灣高雄看守所內，委
    託室友以「楊鄉村」之名義代為撰寫抗告狀及簽署「楊鄉村」之署名一枚於抗告
    狀內，並由其自行按倷「楊鄉村」之指印一枚於前開抗告狀後，向臺灣高等法院
    高雄分院提出抗告，及於九十年二月二日，在臺灣高雄看守所內，在臺灣高等法
    院高雄分院九十年度抗字第二號裁定送達回證上偽造「楊鄉村」之署名一枚及指
    印一枚等情，業經被告供承在卷，並有法務部調查局高雄縣調查站逮捕通知書、
    法務部調查局高雄縣調查站八十九年十二月十八日調查筆錄、臺灣高雄地方法院
    檢察署八十九年十二月十九日訊問筆錄、臺灣高雄地方法院八十九年十二月十九
    日訊問筆錄、臺灣高雄地方法院八十九年度聲羈字第六五七號押票回證、八十九
    年十二月二十六日抗告狀、臺灣高等法院高雄分院九十年度抗字第二號裁定送達
    回證各一紙在卷可稽，足見被告此部分之自白與事實相符，洵堪採信。被告雖以
    前詞置辯，然以被告當時係因涉嫌詐欺案件經法務部調查局高雄調查站逮捕，衡
    情，倘被告明白告知調查員其係甲○○而非楊鄉村，實難想像調查員有何非要被
    告坦承其為楊鄉村不可之理由，況被告於法務部調查局高雄縣調查站訊問完畢後
    移送檢察官複訊時，絲毫未曾提及其係甲○○而非楊鄉村之情，再經移送本院訊
    問時，被告仍執意自稱係楊鄉村，益徵被告係故意冒用楊鄉村之名義以脫免刑責
    。被告所辯，尚無可採。事證明確，被告犯行，洵堪認定。
三、按送達證書乃表示收領訴訟文書送達之證明，雖證書內容由送達人制作，但應由
    受送達人簽名蓋章或捺指印，以證明送達，為法律規定之文書，其冒名簽收或蓋
    用偽造印章以示簽收，仍屬偽造私文書，最高法院七十年度台上字第五七八二號
    判例可資參照，是被告於送達回證偽造他人之署名及指印，進而交還予臺灣高等
    法院高雄分院行使，核其所為，應係犯刑法第二百十六條、第二百十條之行使偽
    造私文書罪，公訴人漏未斟酌此點，而認其所為係犯刑法第二百十七條第一項之
    偽造署押罪，尚有未洽，惟其基本事實同一，本院自應予審理，並變更其起訴法
    條。又被告於法務部調查局高雄縣調查站逮捕通知書、調查筆錄、臺灣高雄地方
    法院檢察署訊問筆錄、臺灣高雄地方法院訊問筆錄、臺灣高雄地方法院八十九年
    度聲羈字第六五七號押票、押票回證、抗告狀上偽造「楊鄉村」之署名及偽按「
    楊鄉村」之指印，足以生損害於楊鄉村及警察機關、偵審機關就被告人別正確性
    之認定，核其所為，係犯刑法第二百十七條第一項之偽造署押罪。又被告利用不
    知情之監獄室友，在抗告狀上偽造「楊鄉村」之署押一枚，為間接正犯。又被告
    於附表二所示時、地，在法務部調查局高雄縣調查站逮捕通知書、調查筆錄、臺
    灣高雄地方法院檢察署訊問筆錄、臺灣高雄地方法院訊問筆錄、臺灣高雄地方法
    院八十九年度聲羈字第六五七號押票、押票回證上偽造「楊鄉村」之署名及偽按
    「楊鄉村」之指印，其時間甚為密接，侵害之法益同一，顯係基於單一犯意接續
    實施之數個動作，應以包括之一行為以評價較為合理，屬接續犯。又被告於八十
    九年十二月二十六日在抗告狀上偽造署押之行為，與附表二所示偽造署押之行為
    ，相距已有七日，是於時間及行為上並非密接不可分，非屬接續犯，故被告先後
    二次偽造署押之行為，時間緊接，所犯係構成要件相同之罪，顯係基於概括犯意
    反覆為之，為連續犯，應依刑法第五十六條論以一罪，並加重其刑。又被告偽造
    私文書（送達回證）復持以行使，其偽造私文書之低度行為應為行使之高度行為
    所吸收，不另論罪。又其偽造署押於送達回證之行為，為偽造私文書之部分行為
    ，亦不另論罪。又被告所犯上開行使偽造私文書、偽造署押之行為，犯意各別，
    行為互殊，應予分論併罰。爰審酌被告因案經警方逮捕後，竟為脫免刑責，一再
    冒用他人名義應訊，足以生損害於楊鄉村及及警察機關、偵審機關就被告人別正
    確性之認定，行為誠屬不該，惟念其犯罪動機尚非惡極等一切情狀，分別量處如
    主文所示之刑；又刑法第四十一條已於九十年一月十日經總統公布施行，並於同
    年月十二日生效，該條規定：「犯最重本刑為五年以下有期徒刑之刑之罪，而受
    六個月以下有期徒刑或拘役之宣告，因身體、教育、職業、家庭之關係或其他正
    當事由，執行顯有困難者，得以一元以上三元以下折算一日，易科罰金。但確因
    不執行所宣告之刑，難收矯正之效，或難以維持法秩序者，不在此限。」、「併
    合處罰之數罪，均有前項情形，其應執行之刑逾六月者，亦同」，按行為後法律
    有變更者，適用裁判時之法律，刑法第二條第一項前段定有明文，而易服勞役及
    期間、數罪併罰之定執行刑、緩刑及易以訓誡、易科罰金各事項，均依新法，有
    最高法院二十四年七月總會決議(二)可資參照，刑法第四十一條既已於九十年一月
    十日修正，並於同年月十二日生效，參諸前揭法條規定及決議意旨，本件自應適
    用裁判時即修正後刑法第四十一條第一項規定，諭知易科罰金之折算標準並定其
    應執行之刑。如附表一所示偽造之「楊鄉村」署押、指印，不問屬於犯人與否，
    均應依刑法第二百十九條宣告沒收之。
據上論結，依刑事訴訟法第二百九十九條第一項前段、第三百條，刑法第二條第一項
前段、第五十六條、第二百十六條、第二百十條、第二百十七條第一項、修正後第四
十一條第一項、第五十一條第五款、第二百十九條，罰金罰鍰提高標準條例第二條，
判決如主文。
中      華      民      國      九十      年      九    月    二十八    日
                                  臺灣高雄地方法院刑事第七庭
                                      法  官    曾  淑  娟
右正本證明與原本無異。
如不服本判決，應於判決送達後十日內，向本院提出上訴狀。
                                      書記官    陳  恩  如
中      華      民      國      九十      年      十    月      二      日
附錄本判決論罪之法條：
中華民國刑法第二百一十六條：
行使第二百十條至第二百十五條之文書者，依偽造、變造文書或登載不實事項或使登
載不實事項之規定處斷。
中華民國刑法第二百一十條：
偽造、變造私文書，足以生損害於公眾或他人者，處五年以下有期徒刑。
中華民國刑法第二百一十七條第一項：
偽造印章、印文或署押，足以生損害於公眾或他人者，處三年以下有期徒刑。
附表一：
一、法務部調查局高雄縣調查站逮捕通知書上偽造之「楊鄉村」署名一枚、指印一枚
二、法務部調查局高雄縣調查站八十九年十二月十八日調查筆錄受訊問人欄下偽造之
    「楊鄉村」署名一枚及指印九枚
三、臺灣高雄地方法院檢察署八十九年十二月十九日訊問筆錄受訊問人欄下偽造之「
    楊鄉村」署名一枚
四、臺灣高雄地方法院八十九年十二月十九日訊問筆錄受訊問人欄下偽造之「楊鄉村
    」之署名一枚
五、臺灣高雄地方法院八十九年度聲羈字第六五七號押票第一至五聯上偽造之「楊鄉
    村」之指印共五枚、押票回證上偽造之「楊鄉村」指印一枚
六、八十九年十二月二十六日抗告狀上偽造之「楊鄉村」署名一枚、指印一枚
七、臺灣高等法院高雄分院九十年度抗字第二號裁定送達回證上偽造之「楊鄉村」署
    名一枚、指印一枚
附表二：
┌──┬───────┬────────────┬───────────┐
│編號│時間          │地點                    │行為                  │
├──┼───────┼────────────┼───────────┤
│一  │八十九年十二月│法務部調查局高雄縣調查站│於法務部調查局高雄縣調│
│    │十八日下午一時│                        │查站逮捕通知書上偽造「│
│    │三十分許      │                        │楊鄉村」之署名一枚、指│
│    │              │                        │印一枚                │
├──┼───────┼────────────┼───────────┤
│二  │八十九年十二月│法務部調查局高雄縣調查站│於法務部調查局高雄縣調│
│    │十八日晚間十一│                        │查站調查筆錄上偽造「楊│
│    │時二十分許    │                        │鄉村」之署名一枚、指印│
│    │              │                        │九枚                  │
├──┼───────┼────────────┼───────────┤
│三  │八十九年十二月│臺灣高雄地方法院檢察署第│於臺灣高雄地方法院檢察│
│    │十九日下午一時│二十三偵查庭            │署訊問筆錄上偽造「楊鄉│
│    │四十分許      │                        │村」之署名一枚        │
├──┼───────┼────────────┼───────────┤
│四  │八十九年十二月│臺灣高雄地方法院羈押室  │於臺灣高雄地方法院訊問│
│    │十九日下午四時│                        │筆錄上偽造「楊鄉村」之│
│    │四十分許      │                        │署名一枚            │
├──┼───────┼────────────┼───────────┤
│五  │八十九年十二月│臺灣高雄地方法院羈押室  │於臺灣高雄地方法院八十│
│    │十九日下午四時│                        │九年度聲羈字第六五七號│
│    │四十分許      │                        │押票第一至五聯上偽造「│
│    │              │                        │楊鄉村」之指印共五枚、│
│    │              │                        │於押票回證上偽造「楊鄉│
│    │              │                        │村」之指印一枚        │
└──┴───────┴────────────┴───────────┘


司法院資訊處製作；財團法人民間司法改革基金會備份。
